【裁判字號】    95,訴,826
【裁判日期】    951106
【裁判案由】    分割共有物
【裁判全文】
臺灣桃園地方法院民事判決               95年度訴字第826號
原      告  庚○○
訴訟代理人  左自奎律師
被      告  己○○
兼上一人
訴訟代理人  戊○○
被      告  乙○○○
            辰○○○
            未○○○
            壬○○○
            丁○○
            午○○○
            甲○○○
            癸○○
            辛○○
            丙○○○
            寅○○
            丑○○
            巳○○
            卯○○
            子○○
上列當事人間分割共有物事件，經本院於民國95年10月26日言詞
辯論終結，判決如下：
    主  文
兩造共有坐落桃園縣楊梅鎮○○段第277 、278 地號土地合併分
割為如附圖Ａ所示面積一八九點四０平方公尺土地分歸原告所有
；Ｂ所示面積三二一點九九平方公尺土地分歸被告戊○○所有；
Ｃ所示面積五六點八二平方公尺土地分歸被告己○○、乙○○○
、辰○○○、未○○○、壬○○○、丁○○、午○○○、甲○○○、癸○○、辛○○、丙○○○、寅○○、丑○○、巳○○、卯
○○、子○○公同共有。
訴訟費用由原告負擔百分之三十三；被告戊○○負擔百分之五十
七；餘由被告己○○、乙○○○、辰○○○、未○○○、壬○○○、丁○○、午○○○、甲○○○、癸○○、辛○○、丙○○○
、寅○○、丑○○、巳○○、卯○○、子○○共同負擔。
    事  實
甲、原告方面：
一、聲明：兩造共有坐落桃園縣楊梅鎮○○段第277 地號土地、
    面積340.13平方公尺及同段第278 地號土地、面積228.08平
    方公尺之土地，合計面積568.21平方公尺，准予合併分割。
    分割方法為如附圖所示A 部分面積189.40平方公尺由原告取
    得；B 部分面積321.99平方公尺分割由被告戊○○取得；C
    部分面積56.82 平方公尺分割被告己○○、乙○○○、辰○○○、未○○○、壬○○○、丁○○、午○○○、甲○○○
    、癸○○、辛○○、丙○○○、寅○○、丑○○、巳○○、
    卯○○、子○○等16人公同共有。
二、陳述：
  (一)坐落桃園縣楊梅鎮○○段第277 地號土地、面積340.13平方
    公尺及同段第278 地號土地、面積228.08平方公尺之土地，
    合計面積568.21平方公尺（下稱系爭土地）為兩造所共有，
    原告之應有部分為60分之20，面積為189.4 平方公尺；被告
    戊○○之應有部分為60分之34，面積為321.99平方公尺；被
    告己○○、乙○○○、辰○○○、未○○○、壬○○○、丁○○、午○○○、甲○○○、癸○○、辛○○、丙○○○、
    寅○○、丑○○、巳○○、卯○○、子○○等16人（下稱己○○等16人）公同共有60分之6 ，面積56.82 平方公尺。
  (二)兩造經多次協商，均無法達成分割之協議，致無法有效利用
    系爭土地。查系爭土地依桃園縣政府都市計畫土地使用分區
    均為住宅區，兩造在2 筆系爭土地之權利範圍均相同，為兼
    顧兩造之利益，請准予合併分割，俾利經濟運用。為此，爰
    訴請判決如訴之聲明所示。
三、證據：提出土地謄本2 件、桃園縣政府都市計畫土地使用分
    區證明書1 件、地籍圖謄本2 件、被告戶籍謄本8 件為證，
    並聲請囑託桃園縣楊梅地政事務所（下稱楊梅地政事務所）
    勘測系爭土地現場。
乙、被告方面：
一、被告戊○○、己○○、午○○○：
  (一)聲明：同意原告主張之分割方案。
  (二)陳述：對分割方案沒有意見。
二、被告乙○○○、辰○○○、未○○○、壬○○○、丁○○、
    甲○○○、癸○○、辛○○未於最後言詞辯論期日到場，據
    其以前到場所為陳述略稱：同意原告主張之分割方案。
三、被告巳○○未於言詞辯論期日到場，據其提出書狀之記載略
    謂：
    (一)聲明：原告之訴駁回。
    (二)陳述：不同意原告所提分割方案，其分割方案顯不符公平
      原則，其將被告己○○等16人分割一長條之土地，日後勢
      必成為畸零地。依臺灣省畸零地使用規則，若面寬不足，
      即以臨道路之路寬面積換算，則無法建築使用，是原告之
      分割方案顯不符地盡其用，與社會經濟相違。
四、被告丙○○○、寅○○、丑○○、卯○○、子○○均未於言
    詞辯論期日到場，亦未提出準備書狀作何聲明或陳述。
丙、本院依職權向桃園縣政府函詢系爭土地之最小建築面積等事
    項，有桃園縣政府95年10月11日府工建字第0950293632號函
    在卷；另依職權向楊梅地政事務所函詢系爭土地之地目、使
    用分區項目等事項，有楊梅地政事務所95年10月3 日楊地登
    字第0950005245號函附卷。
    理  由
甲、程序部分：
    被告乙○○○、辰○○○、未○○○、壬○○○、丁○○、
    甲○○○、癸○○、辛○○均未於最後言詞辯論期日到場；
    丙○○○、寅○○、丑○○、卯○○、巳○○、子○○均未
    於言詞辯論期日到場；核無民事訴訟法第386 條各款所列情
    形，爰依原告聲請，就上述被告部分由其一造辯論而為判決
    。
乙、實體部分：
一、兩造不爭執事項：
  (一)系爭土地為兩造所共有，原告之應有部分為60分之20，面積
    為189.4 平方公尺；被告戊○○之應有部分為60分之34，面
    積為321.99平方公尺；被告己○○等16人公同共有60分之6
    ，面積為56.82 平方公尺。
二、兩造之爭點：原告所提之分割方案，是否符合公平原則？
三、本院之判斷：
  (一)按各共有人得隨時請求分割共有物，但因物之使用目的不能
    分割或契約有訂定不分割之期限者，不在此限；共有物之分
    割，依共有人協議之方法行之；分割之方法不能協議決定者
    ，法院得因任何共有人之聲請，命以原物分配於各共有人，
    或變賣共有物，以價金分配於各共有人，民法第八百二十三
    條第一項、第八百二十四條第一、二項分別定有明文。次按
    裁判分割共有物，應斟酌當事人之聲明、共有物之性質、經
    濟效用及全體共有人之利益等公平決定之（最高法院85年度
    台上字第338 號判決參照）。
  (二)查本件系爭土地之共有人並無不能分割之協議；又系爭土地
    均屬都市計畫區內土地，無分區無編定，亦無禁止合併、分
    割、移轉、設定他項權利之限制等情，有桃園縣楊梅地政事
    務所95年10月3 日楊地登字第0950005245號函附卷可稽，是
    依系爭土地之使用目的，並非不能分割；且系爭土地位置相
    互毗鄰，各共有人於系爭土地之應有部分均相同；是本院得
    依原告之請求將系爭2 筆土地合併分割。
  (三)系爭2 筆土地相鄰接坐落桃園縣楊梅鎮○○○街旁，面臨新
    富一街道路，若建屋使用，臨路的部分，皆可方便出入，有
    本院95年7 月14日勘驗筆錄可憑（見本院卷第139 頁），並
    有桃園縣楊梅地政事務所就系爭土地實施測量之複丈成果圖
    附卷（見本院卷第143 頁）可參。查原告原提出將系爭土地
    依原告應分得面積189.40平方公尺、被告戊○○321.99平方
    公尺、被告己○○等16人公同共有56.82 平方公尺，以臨路
    方向縱切為3 部分之分割方案，惟因己○○等16人公同共有
    之面積僅56.82 平方公尺，如依該分割方案，己○○等16人
    分得之部分成一狹長狀，有面寬不足無法建築使用之問題，
    經被告巳○○具狀表示上開意見而不同意原告所提分割方案
    後，原告已將分割方案更正為如附圖所示，A 部分面積189.
    40平方公尺分歸原告所有；B 部分面積321.99平方公尺分歸
    被告戊○○所有；將Ｃ部分面寬增為3.5 公尺，並修正長度
    ，面積56.82 平方公尺分歸己○○等16人公同共有，已無面
    寬不足無法建築使用之問題。其餘被告均未提出分割方案，
    其中被告戊○○、己○○、乙○○○、辰○○○、未○○○
    、壬○○○、丁○○、午○○○、甲○○○、癸○○、辛○○均同意原告提出之分割方案，被告丙○○○、寅○○、丑
    ○○、卯○○、子○○則均未表示意見。本院審酌原告修正
    後之分割方案，兼顧兩造分得土地之完整性，且兩造各自所
    分得之土地，亦均面臨道路，爰認原告修正後提出之方案為
    適當，即如附圖Ａ部分所示面積189.40平方公尺由原告取得
    ；Ｂ部分面積321.99平方公尺由被告戊○○取得；Ｃ部分面
    積56.82平方公尺則分由被告己○○等16人取得。
四、綜上所述，原告請求裁判合併分割兩造共有之系爭2 筆土地
    ，為有理由，應予准許。又因共有物分割之事件涉訟，由敗
    訴當事人負擔訴訟費用顯失公平者，法院得酌量情形，命勝
    訴之當事人負擔其一部，民事訴訟法第八十條之一定有明文
    。本件原告雖因兩造無法達成分割協議而提起訴訟，惟當事
    人主張之分割方法，僅供法院參考，就該部分並不生其訴有
    無理由問題，如僅因法院准其割共有物，即命他造當事人負
    擔全部訴訟費用，不免失衡，故應由兩造依應有部分比例負
    擔，始符公平。
五、本件事證已臻明確，兩造其餘主張陳述及所提證據，經核與
    本件判決之結果均無影響，爰不另一一論述，併此敘明。
六、據上論結：本件原告之訴為有理由，依民事訴訟法第三百八
    十五第一項前段、第七十八條、第八十條之一，判決如主文
    。
中    華    民    國    95    年    11    月    6     日
                  民事第二庭法  官  蔡寶樺
以上正本係照原本作成。
如對本判決上訴，須於判決送達後20日內向本院提出上訴狀
中    華    民    國    95    年    11    月    6     日
                            書記官  李家


司法院資訊處製作；財團法人民間司法改革基金會備份。
